ACORDAO-COMPLETO-2333712

ACÓRDÃO 3977/2019 ATA 17/2019 - PRIMEIRA CÂMARA

VISTA, relatada e discutida essa tomada de contas especial, instaurada pela Superintendência da Fundação Nacional de Saúde (Funasa) no Estado do Maranhão, em desfavor de Gilberto Silva da Cunha Santos Aroso e de Glorismar Rosa Venâncio, ex-prefeitos do Município de Paço do Lumiar/MA, e da Construtora Nobres Ltda. (atual Construtora Majestade Ltda.) , em razão da não consecução dos objetivos pactuados no Convênio 1.437/2006 (Registro Siafi 572226) , cujo objeto foi a execução de sistema de abastecimento de água, no povoado de Pau Deitado;
ACORDAM os Ministros do Tribunal de Contas da União, reunidos em sessão da 1ª Câmara, ante as razões expostas pelo Relator, em:
9.1. considerar revéis Gilberto Silva da Cunha Santos Aroso, Glorismar Rosa Venâncio  e Construtora Majestade Ltda., para todos os efeitos, com fundamento no art. 12, § 3º, da Lei 8.443/1992, dando-se prosseguimento ao processo;
9.2. julgar irregulares as contas de Gilberto Silva da Cunha Santos Aroso, Glorismar Rosa Venâncio  e Construtora Majestade Ltda., com fundamento nos arts. 1º, inciso I, 16, III, "c" e § 2º, 19 e 23, III, da Lei 8.443/1992, e condená-los, em regime de solidariedade, ao pagamento das quantias a seguir especificadas, com a fixação do prazo de quinze dias, a contar da notificação, para que comprovem, perante o Tribunal (art. 214, inciso III, alínea "a", do Regimento Interno do TCU) , o recolhimento das dívidas à Funasa, atualizadas monetariamente e acrescidas dos juros de mora, calculados a partir das datas discriminadas, até a data do recolhimento, na forma prevista na legislação em vigor:
9.2.1. Gilberto Silva da Cunha Santos Aroso, em regime de solidariedade com a Construtora Majestade Ltda.:
	DATA
	VALOR (R$) 

	19/4/2007
	338.274,32

	21/6/2007
	186.802,46

	1/10/2007
	235.969,68

9.2.2. Glorismar Rosa Venâncio, em regime de solidariedade com a Construtora Majestade Ltda.:
	DATA
	VALOR (R$) 

	6/1/2009
	163.863,17

	7/5/2009
	52.403,64

	12/5/2009
	1.069,45

9.3. aplicar aos responsáveis, a seguir discriminados, a multa individual prevista no art. 57 da Lei 8.443/1992, nos valores especificados, com a fixação do prazo de quinze dias, a contar das notificações, para comprovarem, perante o Tribunal (art. 214, inciso III, alínea "a", do Regimento Interno) , o recolhimento da dívida ao Tesouro Nacional, atualizada monetariamente, desde a data do presente acórdão até a dos efetivos recolhimentos, se forem pagas após o vencimento, na forma da legislação em vigor:
	RESPONSÁVEL
	VALOR (R$) 

	Gilberto Silva da Cunha Santos Aroso
	460.000,00

	Glorismar Rosa Venâncio
	120.000,00

	Construtora Majestade Ltda.
	585.000,00

9.3. autorizar a cobrança judicial da dívida, caso não atendidas as notificações, nos termos do art. 28, II, da Lei 8.443/1992, c/c o art. 219, inciso II, do Regimento Interno do TCU;
9.4. encaminhar cópia desta deliberação ao Procurador-Chefe da Procuradoria da República no Estado do Maranhão, nos termos do art. 16, § 3º, da Lei 8.443/1992 c/c o art. 209, § 7º, do Regimento Interno do TCU, para adoção das medidas que entender cabíveis;
9.5. dar ciência desta deliberação à Fundação Nacional de Saúde (Funasa) .

Tomada de contas especial instaurada em razão da não consecução dos objetivos pactuados no Convênio 1.437/2006 (Registro Siafi 572226), cujo objeto foi a execução de sistema de abastecimento de água, no povoado de Pau Deitado.

Primeira Câmara

Município de Paço do Lumiar/MA.

3. Interessados/Responsáveis:
3.1. Interessado: Fundação Nacional de Saúde (26.989.350/0001-16)
3.2. Responsáveis: Construtora Majestade Ltda. - Me (07.230.701/0001-66); Gilberto Silva da Cunha Santos Aroso (XXX.366.603-XX); Glorismar Rosa Venâncio (XXX.995.593-XX).

13.1. Ministros presentes: Benjamin Zymler (na Presidência) e Walton Alencar Rodrigues (Relator).
13.2. Ministros-Substitutos convocados: Marcos Bemquerer Costa e André Luís de Carvalho.
13.3. Ministro-Substituto presente: Weder de Oliveira.

ACORDAO-COMPLETO-2438636

Acórdão 8766/2021 - Primeira Câmara

ACORDAO-COMPLETO-2396551

Acórdão de Relação 2594/2020 - Primeira Câmara

Acórdão de Relação

WALTON ALENCAR RODRIGUES

Adoto, como relatório, a instrução do diretor então Secretaria de Controle Externo no Estado do Mato Grosso do Sul (Secex/MS) (peça 87) , cujas avaliações e proposta de encaminhamento contaram com a anuência do respectivo secretário (peça 88) , bem como do MP/TCU (peça 89) .
Transcrevo a instrução a seguir, in verbis:
"Cuidam os autos de Tomada de Contas Especial - TCE instaurada pela Superintendência da Fundação Nacional de Saúde no Estado do Maranhão/Ministério da Saúde, em desfavor do Sr. Gilberto Silva da Cunha Santos Aroso (gestão 2005-2008) e da Sra. Glorismar Rosa Venâncio (gestão 2009-2012) , ex-Prefeitos Municipais de Paço do Lumiar/MA, e da Empresa Construtora Nobres Ltda. (atual Construtora Majestade Ltda.) , em razão da não aprovação da prestação de contas final decorrente da não consecução dos objetivos pactuados no Convênio 1437/2006/Registro Siafi 572226, celebrado com o Município de Paço do Lumiar/MA, em 19/6/2006 (peça 2, p. 39) , tendo por objeto a execução do Sistema de Abastecimento de Água, no povoado de Pau Deitado, conforme Plano de Trabalho - Cronograma de Execução, Plano de Aplicação e Cronograma de Desembolso insertos à peça 2, p. 9-13, com prazo estipulado de 20/6/2006 a 5/6/2009, nos moldes do Segundo e Terceiro Termo Aditivo "de ofício" que prorrogaram a sua vigência por atraso na liberação dos recursos (peça 2, p. 107 e 113) .
2.	Os recursos previstos para implementação do objeto do referido Convênio foram orçados no valor total de R$ 1.050.000,00, com a seguinte composição: R$ 50.000,00 de contrapartida do convenente, e R$ 1.000.000,00 à conta da Concedente, liberados em 3 (três) parcelas, mediante as Ordens Bancárias 2007OB904107, de 5/4/2007, no valor de R$ 400.000,00; 2007OB906914, de 6/6/2007, no valor de R$ 400.000,00; e 2008OB907613, de 8/10/2008, no valor de R$ 200.000,00 (peça 1, p. 180,182 e 184) .
3.	O processo licitatório foi realizado na modalidade Tomada de Preços 03/2007, sagrando-se vencedora a Empresa Construtora Nobres Ltda. (atual construtora Majestade Ltda.) , conforme Termos de Homologação e Adjudicação (peça 2, p. 177 e 179) , pelo valor de R$ 1.049.745,01. O contrato foi assinado em 12/3/2007 entre a aludida empresa e o Sr. Gilberto Silva da Cunha Santos Aroso (peça 2, p. 181-187) .
4.	A Prestação de Contas Final foi enviada por meio da resposta do prefeito antecessor à notificação 1648/2009, de 6/5/2010, sendo composta pelos documentos anexos à peça 2, p. 249- 276, bem como pelo Ofício 21/2010, de 17/2/2011, por parte da prefeita sucessora, Sra. Glorismar Rosa Venâncio, constituída pelos documentos inclusos à peça 2, p. 277-309. Esta prestação de contas e as visitas técnicas realizadas pela Funasa, consubstanciadas nos Relatórios de Visita Técnica insertos à peça 2, p. 311-327 e 333-335, foram analisados pela Divisão de Engenharia de Saúde Pública da Funasa e pela Seção de Análise de Prestação de Contas de Convênios por meio do Parecer Técnico Final (peça 2, p. 329-331) , e dos Pareceres Financeiros 009/2013, de 6/2/2013 (peça 2, p. 337-339) , 103/2013, de 18/9/2013 (peça 1, p. 62-64) e 85/2015, de 1/6/2015 (peça 1, p. 96-98) .
5.	Nos dias 3 e 4 de dezembro de 2012, foi realizada visita técnica pela Funasa, que constatou a execução parcial de algumas etapas do objeto do convênio (captação - 50%; adução - 90%; reservação - 96,14%; distribuição - 93%; ligações domiciliares - 29,81%; e serviços complementares referentes a cerca e limpeza final da obra - 23,85%) ; e a não execução de outras (serviços preliminares - placa da obra - 0%; e recalque - 0%) . Ao final, restou concluído:
Nesta visita constatou-se que o Sistema de Abastecimento de Água implantado no povoado Pau Deitado nunca operou visto que o poço construído denominado PT-05 está parado sem equipamento de recalque, sem interligação ao reservatório e encontra-se em estado de abandono na área de locação. Quanto aos outros poços PT-01 e PT-04 existentes previstos para compor a etapa CAPTAÇÃO do sistema com a finalidade de suprirem a vazão requerida destinada ao horizonte do projeto, informo que também não foram interligados ao reservatório. Desta forma o objeto do convênio, mediante a situação em que se encontram o sistema implantado, informo que não foi atingido. (grifo nosso) . 
6.	Por meio do Parecer Técnico Final, de 22/11/2012 (peça 2, p. 329-331) , foi assinalada a execução de 80,58% da meta física, constando a sugestão de não aprovação da prestação de contas final já que "o gestor não atingiu o objeto do convênio, visto que o sistema nunca entrou em operação". 
7.	Da mesma forma, tem-se o Relatório de Visita Técnica Anexo III, cuja visita foi realizada em 4/12/2012 (peça 2, p. 333-335) , que mensurou o total de 80,5% de execução física e considerou os seguintes percentuais para cada etapa prevista no Plano de Trabalho: captação - 50% (R$ 16.063,15) ; adução - 95,32% (R$ 159.152,79) ; reservação - 96% (R$ 187.335,88) ; distribuição - 100% (R$ 466.219,47) ; ligações domiciliares - 33,12% (R$ 15.742,35) ; serviços complementares - 23% (R$ 565,50) ; serviços preliminares - 0%; e estação elevatória - 0%. A conclusão contida nesse parecer técnico foi:
A placa da obra nunca foi colocada. A etapa captação do projeto é constituída de três poços, sendo a construção de um e o aproveitamento de dois poços existentes no povoado, com vazões de 40m3/h e 10m3/h cada. Na visita constatou-se que o poço foi construído porém nunca entrou em operação e encontra-se parado e abandonado na sua área de locação. A etapa recalque não foi executada. A etapa adução, foi executada a do poço construído e a do poço de 40m3/h, porém apesar de interligadas ao reservatório, nunca entraram em carga pois não houve a interligação poço/adutora. A etapa reservação foi executada tanto a parte estrutural quanto as instalações hidráulicas, no entanto também não entrou em carga. A rede foi executada mas continua vazia por falta de alimentação devido a reservação encontrar-se sem operar. Das 1.250 ligações domiciliares previstas somente 414 ligações foram construídas. Desta forma o objeto do convênio, mediante a situação em que se encontra o sistema implantado, informo que não foi atingido. (grifo nosso) 
8.	Por conseguinte, por intermédio do Parecer Financeiro 85/2015 produzido pela equipe de análise de prestação de contas de convênios da Funasa (peça 1, p. 96-98) , foi retificada a aprovação contida no Parecer Financeiro 85/2008 (peça 2, p. 227-229) , no valor de R$ 518.775,86, que abarcou a análise da prestação de contas parcial, para constar a não aprovação da prestação de contas final, com impugnação total das despesas, em vista das constatações do parecer técnico de que não houve o alcance de nenhum objetivo previsto para este convênio, devendo ser ressarcido ao Tesouro Nacional o valor histórico de R$ 1.000.000,00 (R$ 400.000,00 corrigidos a partir de 10/4/2007; R$ 400.000,00 corrigidos a partir de 13/6/2007; e R$ 200.000,00 corrigidos a partir de 10/10/2008) .
9.	Restou plenamente justificado que o fato de a prestação de contas parcial ser aprovada é mera condição para liberação da parcela subsequente, sendo que o alcance do objeto é mensurado pela área técnica no final da execução. Por fim, no tocante à responsabilidade, restou também retificado que esta era dos ex-gestores Gilberto Silva da Cunha Aroso, responsável pela aplicação de R$ 800.000,00 e Glorismar Rosa Venâncio, que aplicou R$ 200.000,00, além da empresa Construtora Nobres Ltda. (atual Construtora Majestade Ltda.) , como responsável solidária. Posteriormente, o Superintendente Estadual da Funasa/MA também opinou pela não aprovação da prestação de contas final do Convênio 1437/2006 (peça 1, p. 100) .
10.	O Relatório de Tomada de Contas Especial emitido pelo Grupo de Trabalho de Tomada de Contas Especial do Maranhão - GTTCE-MA 29/2015, concluiu que houve dano ao erário no total de R$ 1.000.000,00, oriundo da inexecução parcial do objeto pactuado, não alcançando objetivo social, e atribuiu a responsabilidade aos Srs. Gilberto Silva da Cunha Aroso e Glorismar Rosa Venâncio, uma vez que eles foram os gestores do convênio e os responsáveis pela realização dos pagamentos, além da empresa Construtora Nobres Ltda., por ter recebido os recursos e não ter realizado a execução física na sua totalidade (peça 1, p. 146-150) .
11.	Já a CGU, por meio dos seus Relatório e Certificado de Auditoria 393/2016, de 14/3/2016 (peça 1, p. 196-204) , opinou pela irregularidade das contas, registrando-se a devida emissão do Parecer do Dirigente do Órgão de Controle Interno e o Pronunciamento Ministerial atestando haver tomado conhecimento das conclusões contidas nestes documentos, se fazem presentes à peça 1, p. 206-210.	
12.	Em despacho constante da peça 36, o Relator promoveu ajustes na responsabilização, bem como como nos valores dos débitos que foram imputados aos responsáveis solidários. Na oportunidade, discorreu que o Relatório de Visita Técnica (peça 2, p. 311 a 317) , apontou que a falta de funcionalidade do Sistema de Abastecimento de Água no povoado de Pau Deitado decorreu diretamente da inexecução de parcelas essenciais da obra por parte da contratada, ou da execução em desconformidade com o previsto no plano de trabalho. Por esse motivo, a Construtora Majestade Ltda. concorreu diretamente para a não consecução do objeto ajustado pelos partícipes, razão pela qual deve, nos termos do § 2º do art. 16 da Lei 8.443/1992, c/c o art. 209, § 6º, do Regimento Interno do TCU, ser responsabilizada solidariamente com os ex-prefeitos pela integralidade do débito apurado nos autos.
13.	Para chegar aos valores dos débitos, o Relator, adotou a seguinte metodologia:
Nesse sentido, deve-se observar a proporcionalidade dos recursos federais e os da contrapartida aplicados no convênio. Conforme estabelecido no plano de trabalho (peça 2, p. 11) , cabia à Funasa repassar ao município o valor de R$ 1.000.000,00, e a este aplicar a contrapartida financeira de R$ 50.000,00. Contudo, o município aportou somente R$ 40.000,00 (peça 2, p. 283) . A partir desses valores obtém-se a seguinte proporção de recursos federais e municipais, respectivamente: 96,15% e 3,85%.
" (...) Ademais, não se consideram, para delimitação dessa proporção, os recursos auferidos em aplicações financeiras. Como o dano foi apurado com base exclusivamente nos pagamentos incorridos à contratada, a devolução da aplicação financeira e do saldo remanescente, em 18/2/2011 (GRU à peça 2, p. 301) , não altera a composição do demonstrativo de débito.
14.	Em observância ao método adotado pelo Relator, foram estabelecidos os responsáveis solidários e os débitos abaixo:
Responsáveis Solidários: Gilberto Silva da Cunha Santos Aroso, solidariamente com a Construtora Majestade Ltda.:
	Nota Fiscal
	Data de Referência
	Valor pago (R$) 
	Débito (R$) - 96,15% do Valor pago

	129
	19/4/2007
	351.805,29
	338.274,32

	150
	21/6/2007
	194.274,56
	186.802,46

	165
	1/10/2007
	245.408,47
	235.969,68

Responsáveis Solidários: Glorismar Rosa Venâncio, solidariamente com a Construtora Majestade Ltda.:
	Nota Fiscal
	Data de Referência
	Valor pago (R$) 
	Débito (R$) - 96,15% do Valor pago

	363
	6/1/2009
	170.417,70
	163.863,17

	389
	7/5/2009
	54.499,79
	52.403,64

	389
	12/5/2009
	1.112,23
	1.069,45

15.	Ainda em atendimento ao despacho do Relator, foram emitidos os seguintes expedientes citatórios e editais:
	Responsável
	Expediente Citatório
	Status de Entrega/Localização no Processo

	Construtora Majestade Ltda. - ME
	Ofício 302/2018-TCU/Secex-MS, de 4/4/2018
	Mudou-se (peças 46 e 49) 

	Gilberto Silva da Cunha Santos Aroso
	Ofício 301/2018-TCU/Secex-MS, de 4/4/2018
	Recebido, nos termos do art. 179, inciso II, do RI/TCU (peça 47) 

	Glorismar Rosa Venâncio 
	Ofício 300/2018-TCU/Secex-MS, de 4/4/2018
	Mudou-se (peças 45 e 48) 

	Glorismar Rosa Venâncio
	Ofício 352/2018-TCU/Secex-MS, de 23/4/2018
	Mudou-se (peça 52) 

	Construtora Majestade Ltda. - ME
	Ofício 361/2018-TCU/Secex-MS, de 26/4/2018
	Desconhecido (peça 53) 

	Glorismar Rosa Venâncio
	Ofício 434/2018-TCU/Secex-MS, de 18/5/2018
	Não procurado (peça 79) 

	Glorismar Rosa Venâncio
	Ofício 435/2018-TCU/Secex-MS, de 18/5/2018
	Não existe o número (peças 63 e 65) 

	Glorismar Rosa Venâncio
	Ofício 436/2018-TCU/Secex-MS, de 18/5/2018
	Não procurado (peça 78) 

	Glorismar Rosa Venâncio
	Ofício 437/2018-TCU/Secex-MS, de 18/5/2018
	Não existe o número (peça 71) 

	Glorismar Rosa Venâncio
	Ofício 438/2018-TCU/Secex-MS, de 18/5/2018
	Não existe o número (peças 61 e 62) 

	Construtora Majestade Ltda. - ME
	Ofício 439/2018-TCU/Secex-MS, de 18/5/2018
	Desconhecido (peças 64 e 66) 

	Glorismar Rosa Venâncio
	Ofício 537/2018-TCU/Secex-MS, de 12/6/2018
	Não procurado (peças 80 e 83) 

	Glorismar Rosa Venâncio
	Ofício 538/2018-TCU/Secex-MS, de 12/6/2018
	Não existe o número (peça 77) 

	Glorismar Rosa Venâncio
	Ofício 539/2018-TCU/Secex-MS, de 12/6/2018
	Não procurado (peças 81 e 82) 

	Glorismar Rosa Venâncio
	Ofício 540/2018-TCU/Secex-MS, de 12/6/2018
	Mudou-se (peças 75 e 76) 

	Construtora Majestade Ltda. - ME
	Edital 011/2018-TCU/Secex-MS, de 25/6/2018
	DOU de 26/6/2018 SIII p. 128 (peça 74) 

	Glorismar Rosa Venâncio
	Edital 013/2018-TCU/Secex-MS, de 1°/8/2018
	DOU de 6/8/2018 SIII p. 158 (peça 86) 

 (*) em relação à empresa Construtora Majestade Ltda. - ME, foi observada a orientação do Memorando/Segecex nº 10, de 21/1/2018 antes de se emitir o Edital 011/2018-TCU/Secex-MS, de 25/6/2018
16.	Apesar de o Sr. Gilberto Silva da Cunha Santos Aroso ter tomado ciência do expediente que lhe foi encaminhado (peça 47) , não atendeu a citação e não se manifestou quanto à irregularidade verificada. No caso específico do citado responsável, faz-se necessário destacar que os seus representantes legais interpuseram um pedido de prorrogação de prazo para a apresentação de alegações de defesa, pleito esse deferido pela Unidade Técnica (peças 42, 43 e 44) . 
17.	A Sra. Glorismar Rosa Venâncio e a empresa Construtora Majestade Ltda. - ME, citados por via editalícia, não atenderam a citação e não se manifestaram quanto às irregularidades verificadas. Conforme se depreende da planilha constante do item 15 acima, antes de se optar pela citação ficta, foram adotadas as providências que esgotaram as tentativas de localização dos responsáveis.
18.	Transcorrido o prazo regimental fixado e mantendo-se inertes os aludidos responsáveis, impõe-se que sejam considerados revéis, dando-se prosseguimento ao processo, de acordo com o art. 12, § 3º, da Lei 8.443/1992.
19.	Diante da revelia do Sr. Gilberto Silva da Cunha Santos Aroso, da Sra. Glorismar Rosa Venâncio e da empresa Construtora Majestade Ltda. - ME e inexistindo nos autos elementos que permitam concluir pela ocorrência de boa-fé ou de outros excludentes de culpabilidade em suas condutas (*) , propõe-se que suas contas sejam julgadas irregulares e que os responsáveis sejam condenados em débito, bem como que lhes seja aplicada a multa prevista no art. 57 da Lei 8.443/1992.
 (*) A boa-fé somente pode ser analisada em relação à conduta humana, não podendo ser avaliada em relação à pessoa jurídica (Acórdão 4534/2014-TCU-Segunda Câmara, 518/2015 - 2ª Câmara e 3579/2018 - 1ª Câmara, todos relatados pelo Ministro-Substituto Marcos Bemquerer Costa) .
20.	Diante do exposto, submetemos os autos à consideração superior, propondo ao Tribunal:
a) com fundamento nos arts. 1º, inciso I, 16, inciso III, alínea "c", e § 2º, da Lei 8.443/1992 c/c os arts. 19 e 23, inciso III, da mesma Lei, e com arts. 1º, inciso I, 209, inciso III, e §  5º, 210 e 214, inciso III, do Regimento Interno, que sejam julgadas irregulares as contas do Sr. Gilberto Silva da Cunha Santos Aroso, ex-Prefeito da cidade de Paço do Lumiar/MA (CPF XXX.366.603-XX) , e condená-lo, em solidariedade com a empresa Construtora Majestade Ltda. (CNPJ 07.230.701/0001-66) , ao pagamento das quantias a seguir especificadas, com a fixação do prazo de quinze dias, a contar das notificações, para comprovarem, perante o Tribunal (art. 214, inciso III, alínea "a", do Regimento Interno) , o recolhimento das dívidas aos cofres da Fundação Nacional de Saúde, atualizadas monetariamente e acrescidas dos juros de mora, calculados a partir das datas discriminadas, até a data dos recolhimentos, na forma prevista na legislação em vigor;
	VALOR ORIGINAL (R$) 
	DATA DA OCORRÊNCIA

	338.274,32
	19/4/2007

	186.802,46
	21/6/2007

	235.969,68
	01/10/2007

Valor atualizado até 22/08/2018: R$ 1.445.406,76
b) com fundamento nos arts. 1º, inciso I, 16, inciso III, alínea "c", e § 2º, da Lei 8.443/1992 c/c os arts. 19 e 23, inciso III, da mesma Lei, e com arts. 1º, inciso I, 209, inciso III, e §  5º, 210 e 214, inciso III, do Regimento Interno, que sejam julgadas irregulares as contas da Sra. Glorismar Rosa Venâncio, ex-Prefeita da cidade de Paço do Lumiar/MA (CPF XXX.995.593-XX) , e condená-la, em solidariedade com a empresa Construtora Majestade Ltda. (CNPJ 07.230.701/0001-66) , ao pagamento das quantias a seguir especificadas, com a fixação do prazo de quinze dias, a contar das notificações, para comprovarem, perante o Tribunal (art. 214, inciso III, alínea "a", do Regimento Interno) , o recolhimento das dívidas aos cofres da Fundação Nacional de Saúde, atualizadas monetariamente e acrescidas dos juros de mora, calculados a partir das datas discriminadas, até a data dos recolhimentos, na forma prevista na legislação em vigor;
	VALOR ORIGINAL (R$) 
	DATA DA OCORRÊNCIA

	163.863,17
	6/1/2009

	52.403,64
	7/5/2009

	1.069,45
	12/5/2009

Valor atualizado até 22/08/2018: R$ 378.754,16
d) aplicar ao Sr. Gilberto Silva da Cunha Santos Aroso (CPF XXX.366.603-XX) , à Sra. Glorismar Rosa Venâncio e à empresa Construtora Majestade Ltda. (CNPJ 07.230.701/0001-66) ,  individualmente, a multa prevista no art. 57 da Lei 8.443/1992 c/c o art. 267 do Regimento Interno, com a fixação do prazo de quinze dias, a contar das notificações, para comprovarem, perante o Tribunal (art. 214, inciso III, alínea "a", do Regimento Interno) , o recolhimento das dívidas aos cofres do Tesouro Nacional, atualizadas monetariamente desde a data do acórdão que vier a ser proferido até a dos efetivos recolhimentos, se forem pagas após o vencimento, na forma da legislação em vigor;
e) autorizar, desde logo, nos termos do art. 28, inciso II, da Lei 8.443/1992, a cobrança judicial das dívidas caso não atendidas as notificações;
f) autorizar o pagamento das dívidas do Sr. Gilberto Silva da Cunha Santos Aroso, da Sra. Glorismar Rosa Venâncio e da empresa Construtora Majestade Ltda. (CNPJ 07.230.701/0001-66) ,  em até 36 parcelas mensais e consecutivas, nos termos do art. 26 da Lei 8.443/1992 c/c o art. 217 do Regimento Interno, fixando-lhes o prazo de quinze dias, a contar do recebimento da notificação, para comprovarem perante o Tribunal o recolhimento da primeira parcela, e de trinta dias, a contar da parcela anterior, para comprovarem os recolhimentos das demais parcelas, devendo incidir sobre cada valor mensal, atualizado monetariamente, os juros de mora devidos, na forma prevista na legislação em vigor;
g) encaminhar cópia da deliberação que vier a ser proferida ao Procurador-Chefe da Procuradoria da República no Estado do Maranhão, nos termos do § 3º do art. 16 da Lei 8.443/1992 c/c o § 7º do art. 209 do Regimento Interno do TCU, para adoção das medidas que entender cabíveis, ressaltando que o relatório e voto que fundamentarem a decisão que vier a ser proferida podem ser encontrados por meio do endereço eletrônico www.tcu.gov.br/acordaos."

8.1. Abdon Clementino de Marinho (4980/OAB-MA) e outros, representando Gilberto Silva da Cunha Santos Aroso.

Procurador Júlio Marcelo de Oliveira.

TOMADA DE CONTAS ESPECIAL. CONVÊNIO CELEBRADO ENTRE A FUNASA E O MUNICÍPIO DE PAÇO DO LUMIAR/MA, PARA EXECUÇÃO DE SISTEMA DE ABASTECIMANTO DE ÁGUA NO POVOADO DE PAU DEITADO. IRREGULARIDADES NA EXECUÇÃO DA AVENÇA. EXECUÇÃO PARCIAL DO OBJETO. IMPRESTABILIDADE DA PARCELA EXECUTADA. CONTAS IRREGULARES. DÉBITO. MULTA.

TOMADA DE CONTAS ESPECIAL (TCE)

Secretaria de Controle Externo de Tomada de Contas Especial (SecexTCE).

Trata-se de tomada de contas especial, instaurada pela Superintendência da Fundação Nacional de Saúde (Funasa) no Estado do Maranhão, em desfavor de Gilberto Silva da Cunha Santos Aroso e de Glorismar Rosa Venâncio, ex-prefeitos do Município de Paço do Lumiar/MA nas gestões de 2005-2008 e 2009-2012, respectivamente, e da Construtora Nobres Ltda. (atual Construtora Majestade Ltda.) , em razão da não consecução dos objetivos pactuados no Convênio 1.437/2006 (Registro Siafi 572226) , cujo objeto foi a execução de sistema de abastecimento de água, no povoado de Pau Deitado.
O ajuste vigeu de 20/6/2006 a 5/6/2009 (peça 2, p. 107 e 113) . Previu R$ 1.050.000,00 para a execução do objeto, sendo R$ 50.000,00 de contrapartida do Município e R$ 1.000.000,00 à conta do concedente, os quais foram repassados mediante três ordens bancárias nos seguintes valores e datas (peça 1, p. 146) :
2007OB904107, de 5/4/2007, no valor de R$ 400.000,00; 
2007OB906914, de 6/6/2007, no valor de R$ 400.000,00; 
2008OB907613, de 8/10/2008, no valor de R$ 200.000,00.
A Funasa reprovou a prestação de contas do convênio devido à inexecução parcial do objeto pactuado e instaurou tomada de contas especial com vistas a recompor o Erário. 
Concluiu pela ocorrência do dano no valor total dos recursos federais repassados (R$ 1.000.000,00) , sob as responsabilidades dos ex-prefeitos Gilberto Silva da Cunha Aroso (R$ 800.000,00) , e Glorismar Rosa Venâncio (R$ 200.000,00) , em regime de solidariedade, com a empresa Construtora Majestade Ltda., que recebeu a totalidade dos recursos para executar a obra, conforme o Relatório de Tomada de Contas Especial 29/2015 (peça 1, p. 146-150) .
O Órgão de Controle Interno, por meio do Relatório, Certificado de Auditoria e Parecer do Dirigente 393/2016 (peça 1, p. 196-208) , anuiu às conclusões do tomador de contas e certificou a irregularidade das contas, tendo o Ministro de Estado da Saúde declarado conhecer as conclusões emitidas por meio dos referidos documentos (peça 1, p. 210) .
No âmbito do TCU, a Secex/MS citou os ex-prefeitos, responsáveis pela gestão dos recursos provenientes do Convênio 1.437/2006, em face da não consecução dos objetivos pactuados na avença, na medida dos recursos geridos por cada um, considerando os valores e datas das notas fiscais pagas. 
Citou também a empresa contratada, por ter recebido pagamentos por serviços inservíveis à finalidade pactuada e por serviços não executados, atribuindo-lhe a responsabilidade pelo montante correspondente à parcela dos serviços não executada, de R$ 189.657,18, em valores históricos.
Glorismar Rosa Venâncio e a Construtora Majestade Ltda. foram citadas por meio de edital, uma vez que a unidade técnica não obteve êxito na entrega das comunicações processuais, enviadas por meio de carta registrada, por motivo de mudança de endereço.
Tendo em vista que os três responsáveis não compareceram aos autos, a Secex/MS propôs a declaração de sua revelia. Sugeriu: a) o julgamento das respectivas contas pela irregularidade; b) a imputação do débito, aos ex-prefeitos, na medida dos recursos geridos por cada um, no percentual de 95,98% do que foi pago à empresa, correspondente à proporção dos recursos federais em relação ao total; c) a imputação do débito no montante de 19,42% pago à empresa, referente à parcela não executada do objeto, em regime de solidariedade, com os ex-gestores; d) a aplicação da multa individual prevista no art. 57 da Lei 8.443/1992, conforme instrução, peça 32.
Discordei do encaminhamento proposto, por entender que a Construtora Majestade Ltda. concorreu diretamente para a não consecução do objeto ajustado, uma vez que as informações constantes do Relatório de Visita Técnica (peça 2, p. 311 a 317) indicam que a falta de funcionalidade do Sistema de Abastecimento de Água no Povoado de Pau Deitado decorreu diretamente da inexecução de parcelas essenciais da obra por parte da contratada e da execução em desconformidade com o previsto no plano de trabalho. 
Determinei, por meio do despacho peça 35 a responsabilização da pessoa jurídica, em regime de solidariamente com os ex-prefeitos, pela integralidade do débito apurado nos autos, nos termos do art. 16, § 2º, da Lei 8.443/1992, c/c o art. 209, § 6º, do Regimento Interno do TCU.
Quanto ao valor do débito, tendo em vista que o Município de Paço do Lumiar/MA aportou somente R$ 40.000,00 (peça 2, p. 283) dos R$ 50.000,00 de contrapartida previstos, corrigi o cálculo para que fosse realizado aplicando-se o percentual de 96,15% ao que foi pago à empresa contratada, correspondente à real proporção dos recursos federais. 
Ressaltei que foram devolvidos o produto da aplicação financeira dos recursos e o saldo remanescente na conta do convênio, em 18/2/2011 (GRU à peça 2, p. 301) , de forma que essas parcelas foram excluídas no cálculo.
Por fim, Glorismar Rosa Venâncio e a Construtora Majestade Ltda. foram citadas por meio de edital, sem que a Secex/MS tenha demonstrado ter esgotado os meios possíveis para localizar as responsáveis e assegurar a sua ampla defesa, juntando, aos autos, documentação ou informação comprobatória das diferentes vias experimentadas que teriam restado frustradas. 
Por essas razões, determinei o retorno deste processo à unidade técnica para a citação de Gilberto Silva da Cunha Santos Aroso e de Glorismar Rosa Venâncio, em regime de solidariedade com a Construtora Majestade Ltda., em face da imprestabilidade do que foi executado do Sistema de Abastecimento de Água no Povoado de Pau Deitado, o que comprometeu o alcance do objetivo do Convênio 1.437/2006, pelos seguintes valores:
Responsáveis: Gilberto Silva da Cunha Santos Aroso, solidariamente com a Construtora Majestade Ltda.:
	Nota Fiscal
	Data de Referência
	Valor pago (R$) 
	Débito (R$) - 96,15% do Valor pago

	129
	19/4/2007
	351.805,29
	338.274,32

	150
	21/6/2007
	194.274,56
	186.802,46

	165
	1/10/2007
	245.408,47
	235.969,68

Responsáveis: Glorismar Rosa Venâncio, solidariamente com a Construtora Majestade Ltda.:
	Nota Fiscal
	Data de Referência
	Valor pago (R$) 
	Débito (R$) - 96,15% do Valor pago

	363
	6/1/2009
	170.417,70
	163.863,17

	389
	7/5/2009
	54.499,79
	52.403,64

	389
	12/5/2009
	1.112,23
	1.069,45

A Unidade Técnica realizou as citações, sendo que apenas Gilberto Silva da Cunha Santos Aroso tomou ciência do expediente a ele enviado. 	
Embora tenha encaminhado os expedientes destinados a Glorismar Rosa Venâncio e a Construtora Majestade Ltda., a diversos endereços possíveis, conforme pesquisas, peças 36 e 54, a Secex/MS não logrou êxito em notificar as responsáveis. Tendo esgotado os meios possíveis para localização das destinatárias, realizou as citações por meio de edital.
Nenhum dos três responsáveis atendeu às citações. Deixaram de se manifestar acerca das irregularidades verificadas, razão pela qual, foram considerados revéis, prosseguindo-se o feito, nos termos do art. 12, § 3º, da Lei 8.443/1992.
Não havendo, nos autos, elementos que permitam concluir pela ocorrência de boa-fé ou de outros excludentes de culpabilidade nas condutas dos responsáveis, a então Secex/MS propôs julgar suas contas irregulares, nos termos do art. 16, inciso III, alínea "c" e § 2º, da Lei 8.443/1992, condenando-os a ressarcir, ao Erário, os débitos apurados, e aplicando-lhes a multa prevista no art. 57 da Lei 8.443/1992.
II
Anuo ao encaminhamento proposto pela Secex/MS e incorporo suas análises, transcritas no relatório que acompanha este voto, às minhas razões de decidir.
Conforme o Relatório de Visita Técnica, Anexo III (peça 2, p. 333-335) , o representante da Funasa mensurou, em 4/12/2012, o total de 80,5% de execução física do objeto conveniado. Porém, o sistema de recalque e a interligação entre os poços, bem como, a adutora não haviam sido executados; e, das 1.250 ligações domiciliares previstas, somente 414 tinham sido construídas. Portanto, não foi possível a água atingir o reservatório e ser distribuída aos beneficiários, de forma que a parcela construída se mostrou inservível e não atingiu os objetivos do convênio.
A Construtora Majestade Ltda., ao deixar de construir partes do sistema e ao executar serviços em desconformidade com o previsto no plano de trabalho, concorreu diretamente para a não consecução do objeto ajustado, razão pela qual, foi responsabilizada, em regime de solidariedade, pelo valor total que recebeu, com fundamento no art. 16, § 2º, da Lei 8.443/1992.
Nos termos do art. 9º, inciso II, da IN TCU 71/2012, nas hipóteses em que há responsabilidade de terceiro, adota-se a data do pagamento como data de origem do débito, a partir da qual haverá a incidência de correção monetária e juros moratórios.
Tendo em vista a proporção dos recursos federais pactuados (96,15%) , os débitos relativos a cada responsável foram calculados, levando em conta os pagamentos efetuados sob a responsabilidade de cada um dos ex-prefeitos. 
Pelo exposto, ante as irregularidades verificadas e a impossibilidade de aproveitamento do que foi executado com os recursos federais transferidos ao Município de Paço do Lumiar/MA, à conta do Convênio 1437/2006, julgo irregulares as contas de Gilberto Silva da Cunha Santos Aroso, de Glorismar Rosa Venâncio e da Construtora Majestade Ltda., condenando-os em débito, com fulcro no art. 16, inciso III, alínea "c" e § 2º, da Lei 8.443/1992, e aplico-lhes a multa prevista no art. 57 da Lei 8.443/1992.
Os valores dos débitos imputados a cada responsável, atualizados até 14/5/2019, sem juros, são de:
Gilberto Silva da Cunha Santos Aroso - R$ 1.546.652,14;
Glorismar Rosa Venâncio - R$ 405.283,70;
Construtora Majestade Ltda. - R$ 1.951.924,72.
Por fim, discordo da proposta da unidade técnica de deferir, desde já, o parcelamento das dívidas, uma vez que não foi solicitado pelos responsáveis, e que tal pedido pode ser realizado e deferido por esta Corte, em qualquer fase do processo, nos termos do art. 217 do RI/TCU.
Feitas essas considerações, VOTO no sentido de que o Tribunal adote a deliberação que ora submeto à apreciação deste Colegiado.
TCU, Sala das Sessões Ministro Luciano Brandão Alves de Souza, em 28 de maio de 2019.
WALTON ALENCAR RODRIGUES 
Relator